臺灣臺中地方法院民事判決　　　　　　　100年度訴字第688號
原　　　告　彭藩超
訴訟代理人　黃秀蘭律師
　　　　　　陳昱瑄律師
被　　　告　李長哲
　　　　　　陳峰珠
　　　　　　張麗花
　　　　　　鄭素淑
　　　　　　練振科
　　　　　　林素珍
　　　　　　劉阿春
　　　　　　賴麗香
　　　　　　張素珍
上　一　人
訴訟代理人　黃宗信
上列當事人間請求返還不當得利等事件，本院於民國100年7月12
日就原告對被告陳峰珠、張麗花、鄭素淑、練振科、林素珍、劉
阿春、賴麗香及張素珍之起訴，另於同年8月5日就原告對被告李
長哲之起訴，分別言詞辯論終結，判決如下：
    主  文
原告之訴駁回。
訴訟費用由原告負擔。
    事實及理由
一、按訴狀送達後，原告不得將原訴變更或追加他訴，民事訴訟
    法第255條第1項本文定有明文。原告提起本件訴訟，原係將
    洪錄鐶、李長哲、陳峰珠、張麗花、鄭素淑、尤閔生、洪慧
    榆、龔美莉、練振科、吳莊美惠、范惠君、邱鳳蕉、蔡豐懿
    、李瓊瑤、林素珍、白婉玉、蔣志祥、蔡素貞、林寶霞、張
    建財、劉阿春、賴麗香、張素珍等人列為被告，依據不當得
    利及侵權行為之法律關係，請求其等連帶給付新臺幣（下同
    ）554,040元，及自起訴狀繕本送達翌日起至清償日止，按
    週年利率5%計算之利息，另類推適用民法第876條規定，請
    求其等自民國100年3月1日起至返還坐落臺中市○區○○段
    490地號土地（下稱系爭土地）時止，按月於每月首日，連
    帶給付1,944元。原告於訴狀繕本送達被告後，雖於100年7
    月12日言詞辯論期日，當庭變更訴之聲明，求為分割系爭土
    地之判決，惟兩造迄至該次言詞辯論期日止，就原訴已盡攻
    擊防禦之能事，且本院於同日已就原告對李長哲以外被告之
    起訴辯論終結，則原告所為訴之變更，顯然有礙訴訟終結，
    自不應准許。
二、次按原告於判決確定前，得撤回訴之全部或一部。但被告已
    為本案之言詞辯論者，應得其同意；訴之撤回，被告係以書
    狀為之者，被告自撤回書狀送達之日起，十日內未提出異議
    者，視為同意撤回，民事訴訟法第262條第1項及第4項後段
    規定甚明。原告在100年7月19日，具狀撤回本件起訴，惟曾
    為本案言詞辯論之被告李長哲、陳峰珠、張麗花、鄭素淑、
    練振科、林素珍、劉阿春、賴麗香及張素珍，已到庭或具狀
    表示不同意原告撤回，故原告撤回起訴對上述9名被告不發
    生效力。至被告白婉玉雖亦具狀表示不同意原告撤回，惟其
    在原告撤回起訴前，從未到庭或具狀為本案之言詞辯論，揆
    諸前揭規定，原告對被告白婉玉撤回起訴，無須得其同意，
    故被告白婉玉所具反對原告撤回起訴之書狀，對原告撤回對
    其起訴之效力，不生影響。至其餘被告或未曾為本案之言詞
    辯論，或於收受撤回書狀後，未於10日內提出異議，則原告
    對其等撤回起訴，自已發生效力，先予敘明。
三、原告之主張：
  (一)聲明：
  1.被告李長哲、陳峰珠、張麗花、鄭素淑、練振科、林素珍、
    劉阿春、賴麗香及張素珍應連帶給付原告554,040元，及自
    起訴狀繕本送達翌日起至清償日止，按週年利率5%計算之利
    息
  2.上述9名被告應自100年3月1日起至返還系爭土地予原告止，
    按月於每月首日連帶給付原告1,944元。
  (二)陳述：原告為系爭土地應有部分60/1000之所有人，系爭土
    地上建有被告李長哲所有臺中市○區○○段623、1143建號
    、被告陳峰珠所有同段675建號、被告張麗花所有同段676建
    號、被告鄭素淑所有同段677建號、被告練振科所有同段681
    建號、被告林素珍所有同段688建號、被告劉阿春所有同段
    695建號、被告賴麗香所有同段820建號及被告張素珍所有同
    段870建號等建物（以下提及各該建物時，均僅以建號簡稱
    之）所在之公寓大廈，該9名被告雖與原告同為系爭土地之
    共有人，惟亦不得逕自於其上興建建物居住，其等無權占用
    系爭土地，受有相當於租金之利益，致原告受有損害，爰依
    不當得利及侵權行為之法律關係，提起本件訴訟，請求上述
    9名被告連帶給付原告如聲明(一)所示金額。又該9名被告或因
    買賣、拍賣等原因取得坐落於系爭土地上之建物所有權，原
    告則因和解移轉取得系爭土地應有部分之所有權，兩造各自
    取得建物及基地應有部分之結果，雖非因建物或系爭土地單
    獨成為抵押標的物，並經拍賣之結果，然仍造成土地及房屋
    各異其主之情形，致原告就系爭土地無法為任何使用收益，
    卻仍須負擔稅賦，上述9名被告就原告所有之基地應有部份
    ，無須支付任何代價，卻可無償使用系爭土地之全部，顯失
    公平，則原告應得類推適用民法第876條規定，請求法院裁
    判系爭土地地上權之地租、期間及範圍，如聲明(二)所示。
四、被告之抗辯：
  (一)被告李長哲、陳峰珠、張麗花、鄭素淑、練振科、林素珍、
    劉阿春、賴麗香及張素珍均聲明：原告之訴駁回。
  (二)陳述：
  1.被告李長哲抗辯：伊於93年間，因信任法院拍賣公告，而經
    由法院拍賣程式，取得623、1143號建物所有權，對原告並
    不構成不當得利及侵權行為，且原告如認伊得請求伊返還不
    當得利或負侵權行為損害賠償責任，早應於70年間提起本件
    訴訟，實無延遲至今始主張權利之理等語。
  2.被告陳峰珠抗辯：伊係於92年間，經由法院拍賣程式，合法
    取得675號建物所有權，對原告並不構成不當得利及侵權行
    為等語。
  3.被告張麗花、練振科抗辯：原告係渠等所有之676及681號建
    物之建商，被告張麗花所有之676號建物係向原告買的，被
    告練振科所有之681號建物則係921地震後買的，其2人亦一
    併購買該2建物坐落基地之應有部分，且將價金全數付清，
    對原告自無不當得利及侵權行為可言等語。
  4.被告林素珍抗辯：伊係合法取得688號建物及其基地持分所
    有權，原告對伊起訴並無理由。
  5.被告鄭素淑抗辯：677號建物原本係伊之配偶於78、79年間
    所購買，購買前已向地政機關查詢，確認該建物之產權並無
    糾紛，伊之配偶嗣於89年間，將該建物移轉登記為伊所有，
    故伊係合法取得該建物所有權，並無不當得利及侵權行為等
    語。
  6.被告劉阿春抗辯：伊係於81年間購買695號建物，當時已確
    認該建物之產權完全沒有問題，原告主張伊有不當得利或侵
    權行為，為無理由等語。
  7.被告賴麗香抗辯：伊住820號建物已20餘年，且合法取得所
    有權狀，原告主張伊有不當得利或侵權行為，為無理由等語
    。
  8.被告張素珍抗辯：伊住870號建物已23年了，且係合法取得
    所有權狀，原告主張伊有不當得利或侵權行為為無理由等語
    。
五、原告主張系爭土地為其與被告李長哲、陳峰珠、張麗花、鄭
    素淑、練振科、林素珍、劉阿春、賴麗香、張素珍9人，及
    洪錄鐶、尤閔生、洪慧榆、龔美莉、吳莊美惠、范惠君、邱
    鳳蕉、蔡豐懿、李瓊瑤、白婉玉、蔣志祥、蔡素貞、林寶霞
    、張建財等人所共有，原告之應有部分比例為60/1000，又
    被告李長哲、陳峰珠、張麗花、鄭素淑、練振科、林素珍、
    劉阿春、賴麗香及張素珍等9人則分別為坐落系爭土地之公
    寓大廈中、如本判決事實及理由欄第三項所載建號建物所有
    權人之事實，業據其提出系爭土地登記第二類謄本及上述9
    名被告所有建物之登記謄本為證，且為該9名被告所不爭執
    ，堪信為真實。
六、原告另主張：被告李長哲、陳峰珠、張麗花、鄭素淑、練振
    科、林素珍、劉阿春、賴麗香、張素珍9人所有之上開建物
    ，無權占用其所有之系爭土地應有部分，對其構成不當得利
    及侵權行為，其得請求該9名被告返還不當得利及賠償損害
    ，另得類推適用民法第876條，請求其等支付地租等情，為
    該9名被告所否認，並以前揭情詞置辯，是本件應審究者，
    厥為原告上述主張是否屬實？經查：
  (一)首按民法第179條規定之不當得利，係以無法律上原因而受
    利益，致他人受損害，為其成立要件；另侵權行為所發生之
    損害賠償請求權，則以行為人以故意或過失不法侵害他人權
    利為必要，若其行為並無故意或過失，即無賠償之可言。查
    被告李長哲所有之623、1143號建物，係在75年10月18日建
    築完成，被告陳峰珠所有之675號建物、被告張麗花所有之
    676號建物、被告練振科所有之681號建物、被告林素珍所有
    之688號建物、被告鄭素淑所有之677號建物、被告劉阿春所
    有之695號建物，被告賴麗香所有之820號建物，及被告張素
    珍所有之870號建物，則均在73年10月18日建造完成；至原
    告係在被告等所有之上述建物興建完成後之76年10月5日，
    始因和解而取得系爭土地應有部分60/1000之所有權等情，
    分別有卷附上述建物及系爭土地登記謄本可稽。又上述9名
    被告所有之建物，均經地政機關辦理登記，故係由起造人取
    得建造執照後興建，於建築完竣後，本於建築法第70條規定
    ，申請取得使用執照，再持向地政機關依土地登記規則第79
    條規定，辦理建物第一次登記土地；而依建築法第30條：「
    起造人申請建造執照或雜項執照時，應備具申請書、『土地
    權利證明文件』、工程圖樣及說明書」規定，該等建物在興
    建當時，必已取得其坐落之系爭土地所有權人之同意，方得
    使用系爭土地；準此而論，原告所取得系爭土地應有部份之
    前手，與當時系爭土地其他共有人，對於該9名被告所有上
    述建物興建於系爭土地上之事，顯已同意，亦即其間就系爭
    土地應提供作為前開建物所在之公寓大廈坐落之基地一事，
    已成立分管契約。而原告既在該公寓大廈建造完成後，始取
    得系爭土地應有部份之所有權，則其自得藉由該公寓大廈存
    在於系爭土地上之事實，知悉系爭土地之共有人曾經成立上
    開分管契約，則依司法院大法官會議釋字第349號解釋：「
    最高法院48年度臺上字第1065號判例，認為『共有人於與其
    他共有人訂立共有物分割或分管之特約後，縱將其應有部分
    讓與第三人，其分割或分管契約，對於受讓人仍繼續存在』
    ，就維持法律秩序之安定性而言，固有其必要，惟應有部分
    之受讓人若不知悉有分管契約，亦無可得而知之情形，受讓
    人仍受讓與人所訂分管契約之拘束，有使善意第三人受不測
    損害之虞，與憲法保障人民財產權之意旨有違，首開判例在
    此範圍內，嗣後應不再援用」之意旨，應認原告之前手與系
    爭土地其他共有人成立之分管契約，對原告繼續存在。是上
    述9名被告所有之建物使用系爭土地，既係基於系爭土地共
    有人間之分管協議，對於該土地共有人之一之原告而言，自
    不構成無權占用，更無原告所指無法律上之原因而受利益，
    或以故意、過失而不法侵害其權利情事，則原告主張：上述
    9名被告無權占用系爭土地，對其構成不當得利及侵權行為
    ，其得請求其等返還不當得利及賠償其所受損害等語，殊無
    可採。
  (二)次按類推適用，乃基於相類似案件，應為相同處理之法理，
    將法律針對某案例類型所明定之法律效果，轉移適用於法律
    未設規定之案例類型，故得否使用類推適用之方式，填補法
    律漏洞，首應探求某項法律之規範目的，其次則應判斷該項
    法律得否基於「同一法律理由」，依平等原則，類推及於其
    他法律所未規定之事項（參見王澤鑑，法律思維與民法實例
    ，2001年7月5刷，第305至312頁）。又民法第876條係規定
    ：「（第1項）設定抵押權時，土地及其土地上之建築物，
    同屬於一人所有，而僅以土地或僅以建築物為抵押者，於抵
    押物拍賣時，視為已有地上權之設定，其地租、期間及範圍
    由當事人協定定之。不能協定者，得聲請法院以判決定之。
    （第2項）設定抵押權時，土地及其土地上之建築物，同屬
    於一人所有，而以土地及建築物為抵押者，如經拍賣，其土
    地與建築物之拍定人各異時，適用前項之規定」，觀諸其立
    法理由：「本條使土地及土地上之建築物，得獨立而為抵押
    權之標的物。若土地及土地上之建築物，屬於一人所有時，
    得祇以土地或建築物為抵押權之標的物。土地與建築物既分
    ，則實行抵押權將拍賣時，拍定人與土地所有人或建築物所
    有人間之關係，應規定明確，以杜爭執。而拍賣之物為抵押
    之土地時，其建築物之所有人，視為取得地上權人，仍得以
    其建築物利用其土地，拍賣之物為抵押之建築物時，其拍定
    人視為取得地上權人，使得利用其土地。至以土地及建築物
    抵押於人，而其拍定人各異者亦同，故亦適用此規定」，可
    知該條文規定，旨在避免原本存在於土地上之建築物，在土
    地或建築物單獨成為抵押權之標的後，因抵押物拍賣，土地
    與建築物各異其主，致建築物無從利用土地，必須遭拆除，
    而有害社會經濟發展。承前所述，系爭土地之共有人，在原
    告取得該土地應有部分所有權之前，已就該土地之使用成立
    分管契約，同意被告李長哲、陳峰珠、張麗花、鄭素淑、練
    振科、林素珍、劉阿春、賴麗香、張素珍9人所有上開建物
    所在之公寓大廈，使用系爭土地，且原告係在知悉該分管契
    約存在之情形下，受讓系爭土地之應有部分所有權，故該分
    管契約對原告繼續存在，是以該9名被告所有建物係合法使
    用系爭土地之情形，並不因原告在建物興建完成後，成為系
    爭土地共有人之一，而受任何影響，此與前揭條文係針對土
    地上之建築物，因抵押權人針對土地或建築物之其一實行抵
    押權，以致二者分屬不同之人所有，為免土地所有人主張建
    築物無權占用系爭土地，而以法律規定，擬制土地所有人已
    同意建築物使用土地，惟建築物所有人應給付土地所有人地
    租，已資衡平者，迥然不同，故民法第876條有關土地所有
    人得請求法院判決建築物所有人支付地租之規定，於本件訴
    訟並無從比附援引。則原告主張其得類推適用該條文規定，
    請求本院判決上述9名被告應支付其地租等語，亦屬無憑。
七、綜上所述，原告依據不當得利及侵權行為之法律關係，請求
    被告李長哲、陳峰珠、張麗花、鄭素淑、練振科、林素珍、
    劉阿春、賴麗香、張素珍9人連帶給付554,040元及自起訴狀
    繕本送達翌日起至清償日止，按週年利率5%計算之利息；另
    類推適用民法第876條規定，請求該9名被告應自100年3月1
    日起至返還系爭土地止，於每月首日連帶給付1,944元，均
    無理由，應予駁回。
八、本件事證已臻明確，兩造其餘攻擊防禦方法及所提之證據，
    經核與本件判決結果不生影響，爰不一一論述，併此敘明。
九、訴訟費用負擔之依據：民事訴訟法第78條。
中    華    民    國   100    年     8     月    9    日
                    民事第二庭  法  官  鍾啟煒
以上正本係照原本作成
如對本判決上訴，須於判決送達後20日內向本院提出上訴狀。如
委任律師提起上訴者，應一併繳納上訴審裁判費。
中    華    民    國   100    年     8     月    9    日
                                書記官  林雅慧